【裁判字號】    99,事聲,68
【裁判日期】    991224
【裁判案由】    聲明異議
【裁判全文】
臺灣臺南地方法院民事裁定              99年度事聲字第68號
異  議  人
即  原  告  昌宙實業股份有限公司
法定代理人  林立中
相  對  人
即  被  告  台灣中小企業銀行股份有限公司新營分行
法定代理人  黃武蘭
上列異議人因與相對人間請求交付支票事件，對於本院司法事務
官依職權確定訴訟費用額於民國99年8月4日所為之裁定（99年度
司聲字第535號）提出異議，本院裁定如下：
    主    文
原裁定廢棄。
異議人即原告應向本院繳納之訴訟費用額確定為新臺幣柒佰肆拾
貳萬陸仟玖佰伍拾元，並自民國九十九年八月十二日起至清償日
止，按週年利率百分之五計算之利息。
    理    由
一、按當事人對於司法事務官處理事件所為之終局處分，得於處
    分送達後十日之不變期間內，以書狀向司法事務官提出異議
    。司法事務官認前項異議有理由時，應另為適當之處分；認
    異議為無理由者，應送請法院裁定之。法院認第一項之異議
    為有理由時，應為適當之裁定；認異議為無理由者，應以裁
    定駁回之。民事訴訟法第240條之4第1、2、3項定有明文。
    本件聲明異議人即原告就本院司法事務官於民國99年8月4日
    以99年度司聲字第535號裁定聲明異議，依前揭法條規定，
    本院自應就司法事務官所為之裁定，審究聲明異議人之異議
    有無理由，合先敘明。
二、本件異議意旨略以：
  (一)異議人已於99年6月12日向最高法院聲請再審，並於再審聲
    明中請求第一、二、三審訴訟費用由相對人負擔，目前正審
    理中，亦有勝訴之望，因此，如現在繳納第一、二、三審訴
    訟費用，一旦執行，勢必造成聲明人無可彌補的重大損失，
    故本件訴訟費用懇請延至再審結果確定後再繳納。
  (二)按以一訴主張數項標的者，其價額雖然合併計算，但所主張
    之數額標的互相競合或應為選擇者，其訴訟標的價額，應依
    其中價額最高者定之，民事訴訟法第77條之2第1項定有明文
    。本件數項標的互相間係屬競合關係，其訴訟標的價額，應
    依其中價額最高者定之。故本件一審訴訟費用計算有錯誤。
  (三)另訴訟標的之價額不能核定者，其標的價額視為500元，民
    事訴訟費用法第15條定有明文（按：民事訴訟費用法業已於
    92年9月10日廢止）。而本件一審追加返還退票37張支票之
    標的部分，係已退票支票，本就無票面價值，屬訴訟標的價
    額不能核定者，其標的價額應視為500元，故本件一審訴訟
    費用計算有錯誤。
  (四)為此，提出聲明異議，請求廢棄原裁定等語。
三、按經准予訴訟救助者，於終局判決確定或訴訟不經裁判而終
    結後，第一審受訴法院應依職權以裁定確定訴訟費用額，向
    應負擔訴訟費用之當事人徵收之；其因訴訟救助暫免而應由
    受救助人負擔之訴訟費用，並得向具保證書人為強制執行，
    ；又法院未於訴訟費用之裁判確定其費用額者，第一審受訴
    法院於該裁判有執行力後，應依聲請以裁定確定之；依第1
    項確定之訴訟費用額，應於裁定送達之翌日起，加給按法定
    利率計算之利息，民事訴訟法第91條第1項、第3項、第114
    條第1項分別定有明文。又按應負利息之債務，其利率未經
    約定，亦無法律可據者，週年利率為百分之五，民法第203
    條亦有規定。又以一訴主張數項標的者，其價額合併計算之
    ，民事訴訟法第77條之2第1項前段定有明文。再按，第三審
    律師之酬金，為訴訟費用之一部，民事訴訟法第466條之3第
    1項前段亦規定甚明。
四、經查：
  (一)本件第一審訴訟標的價額及應徵收之訴訟費部分：
    1.異議人即原告就本院96年度重訴字第17號請求交付支票事
      件起訴時原請求：「被告應將收自昌宙企業股份有限公司
      吳明欣所交付如起訴狀附表（按即被告所提出之『取得之
      支票內容詳細表（Ａ）至（Ｔ）』所示支票共計120張返
      還原告。如無法返還時應給付原告新臺幣（下同）73,281
      ,721元及自受領翌日起至清償日止，按雙方於民國86年2
      月25日所訂立之週轉資金貸款契約所載之約定利息條款加
      計利息、延遲利息及違約金。」，此部分業經本院於96年
      1月8日以95年度救字第28號裁定准許訴訟救助在案。
    2.異議人即原告嗣於96年3月28日變更聲明為：「一、被告
      應將收自昌宙企業股份有限公司吳明欣所交付如起訴狀附
      表所示支票共計120張返還原告。二、如無法返還前項聲
      明中之120張支票，被告應給付原告73,281,721元，及自
      支票受領翌日起至清償日止按原告與被告台灣中小企業銀
      行股份有限公司於86年2月25日所訂立之週轉資金貸款契
      約所載之約定利息條款加計利息、遲延利息及違約金。三
      、無法返還第1項聲明中之120張支票，原告願供擔保，請
      准宣告假執行。」；其後復於96年6月29日具狀變更聲明
      為：「一、被告應將收自訴外人吳明欣所交付如起訴狀附
      表所示支票共計120張返還原告。二、如無法返還前項聲
      明中之120張支票，被告應給付原告73,281,721元整，及
      自支票受領翌日起至清償日止，按訴外人吳明欣與被告台
      灣中小企業銀行股份有限公司於86年2月25日所訂立之週
      轉資金貸款契約所載之約定利息條款加計利息、遲延利息
      及違約金。並追加被告應賠償原告昌宙公司在營業上收入
      的損失共1,721,483,300元，及自86年6月起至返還原告之
      日止，按年利率5％計算的利息。三、無法返還第1項聲明
      中之120張支票，原告願供擔保，請准宣告假執行。」，
      惟本院於96年10月11日發函命異議人即原告就擴張聲明部
      分提出說明後，再決定就追加部分是否准許訴訟救助，有
      該函附於本院96年度重訴字第17號卷第二宗第284頁可稽
      。異議人即原告乃於96年10月11日具狀（本院收狀日為96
      年10月12日）變更聲明為：「一、被告應將收取自訴外人
      吳明欣所交付120張支票中；因退票現仍持有的37張支票
      返還原告。二、被告應給付原告前項120張支票票面金額
      73,281,721元；及自支票收取翌日起至清償日止，按被告
      與訴外人吳明欣約定的年利率9.25％計算的利息。及自86
      年5月至96年4月為止合計10年，被告應賠償原告昌宙公司
      共計17,214,833元整之營業淨收益損失，及自86年5月13
      日起至清償日止，按年利率5％計算的利息。三、原告願
      供擔保，請准宣告假執行。」，而經本院於96年12月26日
      以96年度救字第53號民事裁定准許追加關於損害賠償部分
      之訴訟救助在案。因此，異議人即原告雖曾先後於96年3
      月28日、96年6月29日及96年10月11日具狀追加或擴張聲
      明，然本院僅就96年10月11日具狀追加或擴張聲明範圍內
      准許訴訟救助，因此，本件第一審訴訟標的價額之核定應
      以96年10月11日之聲明為限，經核其訴訟標的價額為90,4
      96,554元【計算式：73,281,721（元）+17,214,833（元
      ）＝90,496,554（元）】，應徵收第一審之訴訟費用額為
      808,400元。
    3.異議人即原告嗣後固復於97年2月13日變更聲明為：「一
      、被告應將收取自訴外人吳明欣所交付120張支票中；因
      退票現仍持有的37張支票返還原告。二、被告應給付原告
      前項120張支票票面金額73,281,721元；及自支票收取翌
      日起至清償日止，按被告與訴外人吳明欣約定的年利率9.
      25％計算的利息。及自86年5月至96年4月為止合計10年，
      被告應賠償原告昌宙公司共計17,214,833元整之營業淨收
      益損失，及自86年5月13日起至清償日止，按年利率5％計
      算的利息。三、原告願供擔保，請准宣告假執行。」，復
      於本院97年3月7日當庭將請求被告應返還37張支票部分（
      即第一項聲明）撤回不請求。經核其訴訟標的價額與96年
      10月11日之聲明相同，無庸重新核定其訴訟標的價額。
    4.至異議人主張本件數項標的互相間係屬競合關係，其訴訟
      標的價額，應依其中價額最高者定之，故本件第一審訴訟
      費用計算有錯誤等語；惟查，異議人即原告於96年10月11
      日之聲明中第一項聲明「返還支票」部分與第二項聲明前
      段「給付原告前項120張支票票面金額73,281,721元」部
      分，本裁定及原裁定均僅依價額較高者即第二項聲明前段
      「給付原告前項12 0張支票票面金額73,281,721元」計算
      ，並未重複計算，是異議人此部分之異議，似有誤會。
    5.另異議人主張本件第一審追加返還退票37張支票之標的部
      分，係已退票支票，本就無票面價值，屬訴訟標的價額不
      能核定者，其標的價額應視為500元，故本件第一審訴訟
      費用計算有錯誤等語；惟查，第一項聲明「返還支票」部
      分與第二項聲明前段「給付原告前項120張支票票面金額
      73,281,721元」部分，本裁定及原裁定均僅依價額較高者
      即第二項聲明前段「給付原告前項120張支票票面金額73,
      281,721元」計算，並未重複計算，業如上述，因此，請
      求返還已退票支票部分，不論依何價值計算，均不影響該
      部分訴訟標的價額之核定，是異議人此部分之異議，應無
      可採。
    6.因此，本件第一審訴訟標的價額之核定應以異議人即原告
      於96年10月11日之聲明為限，經核其訴訟標的價額為90,4
      96,554元【計算式：73,281,721（元）+17,214,833（元
      ）＝90,496,554（元）】，應徵收第一審之訴訟費用額為
      808,400元。原裁定加計減縮訴訟標的價額之裁判費部分
      為12,259,082元，並核定本件第一審訴訟標的價額為1,79
      4,765,021元，應徵收之第一審訴訟費用為13,067,482元
      ，因異議人即原告在本院准許追加部分之訴訟救助前即自
      行減縮追加之金額，其效果與非訴訟救助案件中原告在繳
      納追加訴訟費前減縮追加之聲明，法院僅命原告就減縮後
      之聲明繳納訴訟費相同，是原裁定加計減縮訴訟標的價額
      之裁判費部分為12,259,082元，並核定本件第一審訴訟標
      的價額為1,794,765,021元，應徵收之第一審訴訟費用為
      13,067,482元，尚有未洽。
  (二)本件第二審訴訟標的價額及應徵收之訴訟費部分：
    異議人即原告於第二審上訴時原聲明：「(一)原判決廢棄。(二)
    被上訴人應給付上訴人73,281,721元及自貸款翌日起算至清
    償日止，按年利率9.25％計算之利息。(三)被上訴人應給付上
    訴人17,214,833元，及自86年5月13日起算至清償日止，按
    年利率5％計算之利息。(四)上訴人願供擔保，請准宣告假執
    行。」，於更一審時，異議人即原告追加上訴聲明為：「(一)
    原判決廢棄。(二)被上訴人應將收取自訴外人吳明欣所交付12
    0張支票返還上訴人。(三)如無法返還前項聲明之120張支票，
    被上訴人應給付上訴人前項120張支票票面金額73,290,700
    元，及自支票收取翌日起至清償日止，按被上訴人與訴外人
    吳明欣約定的年利率9.25％計算之利息。(四)被上訴人應賠償
    上訴人83,200,000元借款，及賠償110,714,388元之營業損
    失，及均自86年2月25日起至清償日止，按週年利率5%計算
    之利息。」，因此第二審之訴訟標的價額為267,205,088元
    ，應徵收之裁判費為3,269,275元。
  (三)本件第三審訴訟標的價額及應徵收之訴訟費部分：
    本件第三審上訴訴訟標的金額原為90,496,554元，惟異議人
    即原告於更一審時追加上訴聲明如上，並就更一審判決提起
    第三審上訴，是第三審應徵收之裁判費亦為3,269,275元。
  (四)本件第三審律師酬金80,000元部分：
    按第三審律師之酬金，為訴訟費用之一部，民事訴訟法第46
    6條之3第1項前段定有明文。異議人與相對人間請求交付支
    票事件，業經最高法院99年度台聲字第650號民事裁定，核
    定第三審律師酬金為80,000元，有該裁定附於最高法院99年
    度台聲字第650號卷內可稽，原裁定漏列此部分律師酬金，
    亦有不當，應由本院將之並列入本件訴訟費用。
  (五)至異議人即原告主張已於99年6月12日向最高法院聲請再審
    ，並於再審聲明中請求第一、二、三審訴訟費用由相對人負
    擔，目前正審理中，亦有勝訴之望，因此，如現在繳納第一
    、二、三審訴訟費用，一旦執行，勢必造成聲明人無可彌補
    的重大損失，故請求准許本件訴訟費用延至再審結果確定後
    再繳納等語，惟查，本件訴訟既已經確定，而再審程序雖係
    對確定之終局判決求為廢棄或變更，並再開已確定之前訴訟
    並繼續進行之程序，然於再審程序開啟前，非有阻斷原判決
    確定之效力，且異議人即原告所提出之再審聲請，業經最高
    法院於99年11月11日以99年度台聲字第1130號裁定駁回，有
    該裁定附於最高法院99年度台聲字第1130號卷可稽。因此，
    異議人即原告以此理由主張本件訴訟費用應延至再審結果確
    定後再繳納，自屬無據。
  (六)依上所述，異議人即原告應向本院繳納之訴訟費用額，依附
    表所示確定為7,426,950元，及依民事訴訟法第91條第3項規
    定，異議人即原告應自原裁定送達（送達證書見司聲卷第11
    頁）之翌日即99年8月12日起至清償日止，加給按週年利率
    百分之5計算之利息。
五、原裁定關於本件訴訟費用額之認定及計算，既有違誤，異議
    意旨，指摘原裁定不當，請求廢棄，為有理由，自應由本院
    廢棄原裁定，並自為適當之裁定如主文所示。
六、據上論結，本件聲明異議為有理由，依民事訴訟法第240條
    之4第3項前段，裁定如主文。
中    華    民    國    99    年    12    月    24    日
                    民事第一庭  法  官  張家瑛
以上正本係照原本作成。
如對本裁定抗告須於裁定送達後10日內向本院提出抗告狀，並應
繳納抗告費新台幣1,000元整。
中    華    民    國    99    年    12    月    24    日
                                書記官  吳俊達
 附表（計算書）
┌───────┬───────┬─────────┐
│ 項       目  │ 金額(新臺幣) │     備   註      │
├───────┼───────┼─────────┤
│第一審裁判費  │  808,400元   │受訴訟救助人即原告│
│              │              │因准予訴訟救助而暫│
│              │              │免負擔。          │
├───────┼───────┼─────────┤
│第二審裁判費  │3,269,275元   │同上              │
├───────┼───────┼─────────┤
│第三審裁判費  │3,269,275元   │同上              │
├───────┼───────┼─────────┤
│第三審律師酬金│   80,000元   │同上              │
├───────┼───────┼─────────┤
│ 合       計  │7,426,950元   │應由異議人即原告負│
│              │              │擔                │
└───────┴───────┴─────────┘

司法院資訊處製作；財團法人民間司法改革基金會備份。
